【裁判字號】    95,重訴,300
【裁判日期】    950920
【裁判案由】    清償借款
【裁判全文】
臺灣臺北地方法院民事判決             95年度重訴字第300號
原      告  台北國際商業銀行股份有限公司
法定代理人  乙○○
訴訟代理人  甲○○
訴訟代理人  葉銘功律師
            鍾凱勳律師
            洪婷芸律師
被      告  中百股份有限公司
法定代理人  丙○○
            同上
訴訟代理人  林峻立律師
上列當事人間請求清償借款事件，本院於中華民國九十五年九月
六日言詞辯論終結，判決如下：
    主  文
原告之訴暨假執行之聲請均駁回
訴訟費用由原告負擔。
    事實及理由
一、原告主張：訴外人中興百貨業股份有限公司（下稱中興百貨
    公司）於民國九十年三月二日，邀同訴外人周音喜、丙○○
    為連帶保證人，向原告借款新臺幣（下同）一億元，清償日
    為九十年四月二日。清償期屆至，訴外人中興百貨公司無力
    清償，向原告聲請展期，於九十年七月三十一日以借新還舊
    方式，再向原告借款一億元，以清償前已屆期之債務，嗣後
    訴外人中興百貨公司均以此方式償還舊債務，迄九十三年七
    月二十八日對原告仍有八千萬元債務未清償，上揭借新還舊
    ，原有借據仍在原告持有中，依民法第三百二十條之規定，
    新債未清償，舊債未消滅。惟九十三年七月二十八日訴外人
    中興百貨公司再以相同方式，向原告借款八千萬元，清償日
    為九十四年六月二十五日，惟訴外人中興百貨公司僅繳款至
    九十四年四月二十六日，依約定書第五條第一項第一款規定
    ，全部債務視為到期，尚欠七千零九十九萬二千一百八十七
    元及其利息、違約金未清償，經原告訴請本院以九十四年度
    重訴字第九八一號確定判決如數給付。詎訴外人中興百貨公
    司於九十三年二月二十日，依企業併購法第二十七條處分臺
    北復興分公司（下稱復興分公司）營業資產，由訴外人中興
    百貨公司轉投資且百分之百持股之被告以發行新股九千九百
    元方式，概括收購復興分公司，並以九十三年三月十五日為
    收購基準日。依民法第三百零五條之規定，被告依企業併購
    法第二十七條規定，概括承受訴外人中興百貨公司上揭資產
    及負債，自應由被告就上揭債務負連帶清償責任。又上揭資
    產係屬分割自中興百貨公司之復興分公司，而被告又係訴外
    人中興百貨公司之百分之百持股之子公司，且以受讓之上揭
    資產作價發行新股予訴外人中興百貨公司，及二公司亦已依
    一般公司會計原則編制合併財務報表，依企業併購法第二十
    八條規定，亦無須經雙方股東會決議，僅由訴外人中興百貨
    公司董事會決議即可，故訴外人中興百貨公司係依同法第三
    十二條規定為之，依同條第五項規定，被告就分割前之訴外
    人中興百貨公司所負債務，於其受讓營業出資範圍，與分割
    前之公司負連帶清償之責云云。並聲明：(一)被告應給付原告
    七千零九十九萬二千一百八十七元，及自九十四年四月二十
    七日起至清償日止，按週年利率百分之四計算之利息，並自
    九十四年五月二十八日起，其逾期在六個月以內者，按上開
    利率百分之十；逾期超過六個月者，按上開利率百分之二十
    計算之違約金。(二)原告願提供中央政府重大交通建設公債甲
    類第六期債票（八十五年度）或現金供擔保，請准宣告假執
    行。
二、被告則以：(一)被告係以企業併購法第二十七條之收購方式，
    繼承訴外人中興百貨公司復興分公司之資產，而同法第四條
    第四款之「收購」與第六款之「分割」二者截然不同，故無
    與同法第三十二條第五項規定：「分割後受讓營業之既存或
    新設公司，除被分割業務所生之債務與分割前公司之債務為
    可分者外，應就分割前公司所負債務，於其受讓營業之出資
    範圍，與分割前之公司負連帶清償責任。」之適用。(二)本件
    被告係依企業併購法第二十七條之規定收購上揭訴外人中興
    百貨公司復興分公司之資產，與民法第三百零五條之規定不
    同，自亦無該規定之適用。而依上揭收購規定，被告僅就所
    受讓之標的資產，承受相關債務即應付帳款六千四百九十六
    萬二千零七十三元、預收貨款五十二萬四千九百三十四元，
    訴外人中興百貨公司就復興分公司營業資產部分對臺灣銀行
    城中分行長期擔保借款四億七千一百五十萬元部分，並不包
    括系爭債務。(三)又系爭收購之基準日為九十三年三月十五日
    ，而系爭借款之借款日為九十三年七月二十八日，非屬企業
    併購法第三十二條第六項之分割前公司所負之債務，被告自
    無庸負連帶清償責任。(四)原有借款債務業已清償，為原告於
    本件起訴狀所自認，況實務上銀行業縱於借款人全部清償，
    亦均不返還借據，自不得以原告仍持有借據，作為間接清償
    之證明等語。並聲明：(一)原告之訴暨假執行之聲請均駁回。
    (二)如受不利之判決，被告願供擔保請准宣告免予假執行。
三、兩造不爭執之事實
  (一)被告係於九十三年二月十九日經經濟部核准設立，訴外人中
    興百貨公司為被告之唯一法人股東，嗣於九十三年三月十五
    日依企業併購法第二十七條規定以收購方式收購訴外人中興
    百貨公司營業資產，被告同意承受之債務為金融機構借款四
    億一千七百五十萬元及其他債務六千五百四十八萬七千零七
    元（即應付帳款六千四百九十六萬二千零七十三元、預收貨
    款五十二萬四千九百三十四元），有兩造所不爭執之被告變
    更公司登記表、致遠會計師事務所編製之被告財務報表在卷
    可稽，足信為實在。
  (二)訴外人中興百貨公司於九十年三月二日，邀同訴外人周音喜
    、丙○○為連帶保證人，向原告借款一億元，清償日為九十
    年四月二日。清償期屆至，向原告聲請展期，於九十年七月
    三十一日以借新還舊方式，再向原告借款一億元，以清償前
    已屆期之債務，嗣後訴外人中興百貨公司均以此方式償還舊
    債務，迄九十三年七月二十八日對原告仍有八千萬元債務未
    清償，經原告訴請訴外人中興百貨公司給付，經本院以九十
    四年度重訴字第九八一號確定判決命訴外人中興百貨公司給
    付七千零九十九萬二千一百八十七元及其利息、違約金等確
    定在案，有兩造不爭執之九十二年九月二十六日借據、九十
    三年七月二十八日借據、訴外人中興百貨公司九十三年七月
    二十一日台北第三十四支郵局第一○六九號存證信函、本院
    九十四年度重訴字第九八一號確定判決、原告放款過去紀錄
    查詢表、放款債務明細查詢表等件在卷可稽，堪信為真實。
四、原告主張被告就訴外人中興百貨公司財產或營業，概括承受
    資產或負債，應承擔訴外人中興百貨公司之債務，負連帶清
    償責任云云。被告抗辯其係依企業併購法第二十七條規定收
    購訴外人中興百貨公司財產，自無民法第三百零七條、企業
    併購法第三十二條規定之適用等語。按「公司法為民法之特
    別法，民法第三百零五條第一項規定就他人之財產或營業概
    括承受其資產及負債，與公司法第一百八十五條第一項第二
    款所定股份有限公司讓與全部或主要部分之營業或財產，二
    者同其範疇。故股份有限公司之概括讓與其營業或財產，自
    應優先適用公司法之規定。」（最高法院七十九年度台上字
    第二二七四號判決要旨參照），而企業併購法又為公司法之
    特別法，是本件被告收購訴外人中興百貨公司之復興分公司
    資產之相關權利義務，自應適用企業併購法之相關規定。次
    按「收購：指公司依本法、公司法、證券交易法、金融機構
    合併法或金融控股公司法規定取得他公司之股份、營業或財
    產，並以股份、現金或其他財產作為對價之行為。」「分割
    ：指公司依本法或其他法律規定將其得獨立營運之一部或全
    部之營業讓與既存或新設之他公司，作為既存公司或新設公
    司發行新股予該公司或該公司股東對價之行為。」企業併購
    法第四條第四、六款之明文規定。查：
  (一)被告與訴外人中興百貨公司間資產收購契約書第一條：「甲
    方（即被告）同意收購乙方（即訴外人中興百貨公司）所有
    如後附之『民國九十三年三月十五日移轉資產及負債明細表
    』（以下簡稱『移轉資產及負債明細』所列標示之『標的資
    產』）並概括承受乙方所有如『移轉資產及負債明細』所列
    標示之以『標的資產』為擔保之貸款案及附同該『標的資產
    』一併移轉之其他債務（以下簡稱『標的債務』）。」第二
    條：「收購價格及付款方式：『標的資產』之帳面價值合計
    為新台幣五八一、九八七、○○七元，扣除甲方同意概括承
    受之金融機構借款新台幣四一七、五○○、○○○元及其他
    債務計新台幣六五、四八七、○○七元後，甲方實際應付乙
    方收購『標的資產』之對價為新台幣九九、○○○、○○○
    元。」有原告所提出附臺北市政府商業登記處被告公司登記
    卷之上揭收購契約書可稽；被告係以收購方式承受訴外人中
    興百貨公司復興分公司如契約所附之「移轉資產及負債明細
    」所示之特定標的資產，併同承受第二條所示之特定四億一
    千七百五十萬元擔保借款及其他債務六千五百四十八萬七千
    零七元，作為部分價金，有上揭資產收購契約書在卷可稽，
    是上揭收購非就訴外人中興百貨公司包括的資產承受，而係
    就特定之資產收購，並以特定債務之承受作為對價之支付，
    核與上揭企業併購法第四條第四款之規定相符。又依上揭企
    業併購法第四條第六款規定，分割係以營業讓與方式為之，
    而營業讓與係包括資產以及營業上之債務所組成的營業財產
    之集團移轉，包括的讓與人之經濟地位，而被告除向訴外人
    中興百貨公司收購上揭特資產外，其餘設備於九十三年三月
    十五日（基準日）至四月三十日另係以租賃方式為之，亦有
    原告不爭執之被告財務報表在卷可稽（上揭被告財務報表第
    八頁），而所承受之債務亦明白約定係金融機構借款四億一
    千七百五十萬元及其他債務六千五百四十八萬七千零七元（
    即相應付帳款六千四百九十六萬二千零七十三元、預收貨款
    五十二萬四千九百三十四元），並非概括承受復興公司之一
    切債務，雖上揭契約書表示係以「『概括承受』方式收購」
    「扣除甲方同意『概括承受』之金融機構借款新台幣四一七
    、五○○、○○○元及其他債務……。」等語，惟被告既僅
    以承受上揭特定臺灣銀行借款債務及應付帳款及預收貨款債
    務作為給付對價之行為，要與概括承受之法律效果不符，探
    求契約當事人真意，自難認有概括承受訴外人中興百貨公司
    或復興分公司一切債務之意。是被告抗辯其係依企業併購法
    第四條第四款、第二十七條規定之收購方式，並承受上揭訴
    外人中興百貨公司特定債務收購上揭特定資產，原告上揭債
    務不在其承受範圍，原告不得向其請求等語，堪可採信。原
    告主張被告係依上揭分割規定，受讓上揭復興分公司營業，
    並應依民法第三百零五條之，或企業併購法第三十二條規定
    概括承受系爭債務云云，要屬誤會。
  (二)由上，被告既未概括承受訴外人中興百貨公司之全部債務，
    且被告所承受之債務僅以上揭標的資產中所擔保之臺灣銀行
    長期擔保借款，原告復未能舉證被告上揭承受特定債務包括
    系爭債務，而系爭債務之借款人僅訴外人中興百貨公司，則
    原告請求被告給付系爭債務，自屬無據。
五、綜上所述，原告主張依民法第三百零五條、企業併購法第三
    十二條規定，被告應概括承受系爭債務，為無可採。被告抗
    辯其係依企業併購法第四條第四款、第二十七條收購方式收
    購上揭資產及承受特定債務，未及於系爭債務為可取。是原
    告請求，為無理由，不應准許。其假執行之聲請亦收所附麗
    ，應併予駁回。
六、本件事證，已臻明確，兩造其餘攻擊防禦方法及舉證，與本
    判決結果不生影響，無贅述必要，併予敘明。
七、本件原告之訴為無理由，依民事訴訟法第七十八條，判決如
    主文。
中    華    民    國    95    年    9    月    20    日
                  民事第六庭    法  官  吳光釗
以上正本係照原本作成
如對本判決上訴，須於判決送達後20日內向本院提出上訴狀
中    華    民    國    95    年    9     月    20    日
                                書記官  陳素卿


司法院資訊處製作；財團法人民間司法改革基金會備份。
